【裁判字號】    97,上易,1040
【裁判日期】    980421
【裁判案由】    損害賠償
【裁判全文】
臺灣高等法院民事判決                97年度上易字第1040號
上  訴  人  丙○○
            乙○○
共      同
法定代理人  戊○○
上  訴  人  甲○○
共      同
訴訟代理人  張世興律師
複 代理 人  曾酩文律師
被 上訴 人  丁○○
上列當事人間請求損害賠償事件，上訴人對於中華民國97年10月
31日臺灣新竹地方法院97年度訴字第300 號第一審判決提起上訴
，本院於98年4 月7 日言詞辯論終結，判決如下：
    主      文
上訴駁回。
第二審訴訟費用由上訴人負擔。
    事實及理由
一、上訴人起訴主張：被上訴人明知其持有伊等被繼承人王來富
    簽發之本票債權不存在，竟故意或過失以聲請法院強制執行
    之方式，拍賣伊等所有坐落新竹縣竹東鎮○○○段579 之61
    地號土地，及其上門牌號碼新竹縣竹東鎮○○路○ 段333 巷
    30號之建物（下稱系爭不動產），經執行法院減價拍定已移
    轉為他人所有，爰依民法第184 條第1 項前段侵權行為損害
    賠償之法律關係，請求被上訴人賠償新台幣（下同）950,00
    0元及法定遲延利息。
二、被上訴人則以：王來富因另案訴訟，暫有資金需求，乃簽發
    系爭本票向伊借款240 萬元，伊以該本票聲請法院拍賣系爭
    不動產時，無明知系爭本票債權不存在之情事，自亦無侵害
    該不動產所有權之故意或過失；系爭不動產之拍定價格395
    萬元，為當時之市價，上訴人徒以拍定價格與第一次拍賣底
    價490 萬元之差價，主張受有95萬元之損害，顯無理由等語
    ，資為抗辯。
三、原審對上訴人之請求，判決：上訴人之訴及假執行之聲請均
    駁回。上訴人不服，提起上訴，聲明：(一)原判決廢棄。(二)被
    上訴人應給付上訴人950,000 元及自起訴狀繕本送達翌日起
    至清償日止按年息百分之5 計算之利息。被上訴人則聲明：
    上訴駁回。
四、兩造不爭執事項（見本院卷第22-23頁）：
  (一)被上訴人持有上訴人之父王來富於89年7 月18日簽發，票號
    597307號、票面金額2,000,000 元及票號597308號、票面金
    額400,000 元之本票二紙（下稱系爭本票），聲請原法院以
    90年度票字第73號裁定准予強制執行後，再聲請同法院以91
    年度執字第2446號強制執行事件，請求執行王來富之財產，
    但未獲全額清償，經核給臺灣新竹地方法院新院昭執曾2446
    字第21613 號之債權憑證。
  (二)王來富於92年3 月22日死亡，上訴人等為其繼承人。
  (三)被上訴人持上開債權憑證為執行名義，聲請原法院以95年度
    執字第2534號強制執行事件（下稱執行事件），查封拍賣系
    爭不動產，經二次減價拍賣，於96年5 月10日第三次公開拍
    賣時，以3,950,000 元拍定。被上訴人受分配495,683 元（
    含執行費），因上訴人另案提起確認本票債權不存在之訴，
    執行法院依強制執行法第41條第1 項、第3 項規定，將該款
    項提存結案。
  (四)上訴人與被上訴人間確認本票債權不存在之訴（下稱本票債
    權不存在之訴），經臺灣新竹地方法院於95年2 月8 日以94
    年度訴字第238 號判決、本院於96年12月4 日以95年度上字
    第257 號民事判決，確認系爭本票債權2,400,000 元不存在
    確定。
五、按侵權行為所發生之損害賠償請求權，以有故意或過失不法
    侵害他人權利，致他人受有損害為成立要件，若行為人無故
    意或過失，其行為又非不法，實際上亦無致他人受有損害時
    ，即無賠償可言（最高法院54年度台上字第1523號、48年度
    台上字第第680 號判例參照）。本件上訴人主張被上訴人據
    以拍賣系爭不動產之本票，業經另案判決確認該本票債權不
    存在等情，被上訴人對此不爭執，固堪信為真實。惟依前揭
    說明，上訴人仍應舉證證明被上訴人聲請拍賣系爭不動產，
    究竟有何「故意或過失」之不法行為，致其「受有損害」，
    始與民法第184條第1項前段規定之要件該當。則本件所應審
    究者，厥為：(一)被上訴人聲請法院拍賣系爭不動產，是否明
    知本件本票債權不存在，是否有故意或過失不法侵害上訴人
    對系爭不動產所有權之行為？(二)系爭不動產經二次減價後拍
    定，是否致上訴人受有95萬元之損害？茲分述如下：
  (一)被上訴人聲請法院強制執行系爭不動產，是否明知系爭本票
    債權不存在，是否有故意或過失不法侵害上訴人對系爭不動
    產所有權之行為？
    上訴人主張：被上訴人明知系爭本票債權不存在，至少於95
    年2 月8 日原審判決被上訴人敗訴時，被上訴人應已知悉本
    件本票債權不存在，卻仍「有意」聲請拍賣系爭不動產，顯
    係故意侵害上訴人對系爭不動產之所有權。被上訴人未待第
    二審法院判決確定系爭本票債權是否存在前聲請拍賣系爭不
    動產，縱無故意，亦有重大過失云云；被上訴人則以：王來
    富生前因他案訴訟之需，向伊借款240 萬元。伊因王來富死
    亡不能進行對質，以致舉證不足未獲勝訴判決，要無「明知
    」本件本票債權不存在之情事等語置辯。查：
    1.上訴人主張：原法院於95年2 月8 日判決本件本票債權不
      存在等情，被上訴人對此不爭執，且有判決書可憑（見原
      審卷8-13頁），固堪信為真實。惟，原法院該第一審判決
      尚未確定，無既判力，對被上訴人並無拘束力。是上訴人
      僅以被上訴人「知悉」本件本票債權不存在之「未確定」
      判決，即認被上訴人「明知」系爭本票債權「確定」不存
      在，有侵害上訴人對系爭不動產所有權之「故意」云云，
      尚難採信。
    2.上訴人主張：被上訴人在本件本票債權不存在之訴於96年
      12 月4日判決確定前，即聲請拍賣系爭不動產等情，被上
      訴人對此不爭執，且據本院調閱原法院94年度訴字第238
      號民事卷（下稱民事卷）、執行卷查核屬實，固亦堪信為
      真實。惟：
      (1)本件本票債權不存在之訴於96年12月4 日判決確定時起
        ，有既判力，兩造於該確定判決既判力之範圍內，均受
        其拘束，自不待言。然，上訴人係主張被上訴人於判決
        確定前聲請拍賣系爭不動產，侵害該不動產之所有權，
        ，則上訴人仍應就「侵權行為時」即「聲請執行當時」
        ，舉證證明被上訴人有何故意或過失之不法行為，尚難
        逕以事後確定之判決確認本件本票債權不存在，即認被
        上訴人於事前聲請強制執行時，有重大過失。
      (2)被上訴人持有之系爭本票確為王來富所簽發，上訴人對
        此不爭執，堪可採信；被上訴人於95年3 月9 日以臺灣
        新竹地方法院新院昭執曾2446字第21613 號「債權憑證
        」為執行名義，聲請法院拍賣系爭不動產。經於96年5
        月10日以395 萬元拍定，執行法院已於96年5 月24日核
        發權利移轉證書完畢，並定於96年9 月19日實施分配，
        其餘債權人即訴外人新竹縣稅捐稽徵處竹東分處、第一
        順位抵押權人台新國際商業銀行、第二順位抵押權人吳
        春好等人應受分配部分，無人異議，已於96年10月30日
        領款完畢。被上訴人受分配之495,683 元（含執行費）
        ，因上訴人提起本件本票債權不存在之訴，由執行法院
        於96年11月2 日依強制執行法第41條第1 、3 項規定辦
        理提存在案，有拍賣筆錄、權利證書、分配表、案款通
        知書、保管款支出清單、提存書附原法院以95年度執字
        第2534號強制執行卷（下稱執行卷）可憑（見該卷第13
        7頁、158頁、202-205頁、第343頁），足認本件執行程
        序業已終結。上訴人於96年12月4 日始取得本件本票債
        權不存在之確定判決，該確定判決對該業已終結之執行
        程序，尚無影響。
      (3)證人戊○○於本票債權不存在之訴審理時雖稱：「因新
        豐之房子無法繳付貸款，經法院拍賣，由被上訴人取得
        ，被上訴人向王來富詢問是否願意買回，王來富表示願
        意，但經濟困難無法買回，後來改用承租之方式，因為
        一直無法買回房子…伊前夫才會簽立系爭本票，作為買
        回的保證…」等語（見民事卷第131 頁）。惟，戊○○
        亦供承上開證詞係依據自王來富生前所記載之資料，有
        該資料附民事卷可憑（見民事卷第89頁、第132 頁、第
        91-105頁），該等資料係債務人「王來富」單方所製作
        之文書，其上復無任何被上訴人簽認之記載，尚難據此
        認定被上訴人明知本件本票債權不存在。
      (4)證人王克方於民事卷到庭證述：「『被上訴人與王來富
        有債務關係』，被上訴人去聲請法院對王來富強制執行
        ，當時我看到被上訴人在王來富家中，是因為法院要拍
        賣王來富家中的動產，例如紅木桌椅、鋼琴等，法院的
        人王來富家裡拍賣，被上訴人當時在現場出價要標那些
        動產，被上訴人向王來富表示這樣就算了」等語，依證
        人王克方所言，足認被上訴人與王來富間確有金錢往來
        ；詢以：「是否知道王來富有簽立系爭二張票據」？證
        人王克方答稱：「我不知道」（見民事卷第41頁），證
        人王克方對系爭本票既無所悉，亦難以其證詞認定被上
        訴人明知本件本票債權不存在。
      (5)證人徐信華於民事審訊時證稱：「我有問過王來富，因
        為新豐的房子被法拍…當時王來富還住在裡面，被上訴
        人問王來富是否買回，王來富說要…王來富告訴我他當
        時簽發二張本票作保證」等語；再詢以：「是否知道本
        案的本票二紙是何而來」？答以：「我只知道王來富當
        時有簽二張本票作保證，但是不是本案的本票我不清楚
        」（見民事卷第43頁），證人徐信華無法確認系爭本票
        是否即為保證票，自亦難以其證詞認定被上訴人明知本
        件本票債權不存在。
      (6)參以，被上訴人曾以系爭本票聲請原法院以91年度執字
        第2446號強制執行事件執行王來富之財產，受償18,200
        元；以王來富與戊○○共同簽發之支票，聲請原法院以
        91年度執字第2447號強制執行事件，執行戊○○之財產
        ，王來富在場均未向執行法院表示異議，有執行筆錄（
        見民事卷被上訴人陳情書附件四）及證人王克方之證詞
        （見民事卷第40頁）、戊○○之陳述（見民事卷第131
        頁）可憑，益徵上訴人主張被上訴人明知系爭本票債權
        不存在云云，非可採信。另被上訴人主張本件本票原因
        關係之借貸240 萬元之債權，因無法證明有交付金錢及
        借貸之合意，致無法證明該借貸關係存在，則被上訴人
        於上開執行案件中是否有免除本件債務之行為，核無再
        予論述之必要，併予敘明。
      (7)綜上，被上訴人以真正之本票取得合法之執行名義，於
        95年3 月9 日聲請拍賣系爭不動產，迄於96年11月2 日
        本件執行程序終結時，執行程序均合法有效存在；上訴
        人事後於96年12月4 日取得確認本票債權不存在之確定
        判決，對已終結之執行程序不生影響；證人戊○○、王
        克方、徐信華在他案之證詞又難遽以認定被上訴人明知
        系爭本票債權不存在，則上訴人主張被上訴人在本件本
        票債權不存在之訴判決確定前，聲請拍賣系爭不動產，
        應有侵害系爭不動產所有權之重大過失云云，無足取信
        。
    3.此外，上訴人又無其他證據證明被上訴人於聲請執行時有
      何明知系爭本票債權不存，仍執意聲請拍賣系爭不動產，
      有故意或過失不法侵害其等所有權之情事，其此部分之主
      張，自無足取。
  (二)系爭不動產經二次減價後拍定，是否致上訴人受有95萬元之
    損害？
    上訴人主張系爭不動產第一次之拍賣底價490 萬元，經二次
    減價，第三次拍賣時3,950,000 元拍定之事實，被上訴人對
    此不爭執，且有執行卷可憑，固堪信為真實。惟，上訴人主
    張其等顯然受有95萬元之損害云云，被上訴人則予否認。查
    ：
    (1)按損害賠償之債，以實際受有損害為成立要件，是否受有
      損害以被害人財產總額有無減少為斷（最高法院95年度台
      上字第2478號裁定參照）；次按執行法院本於強制執行法
      第80條規定核定拍賣最低之價額，僅在限制投標人出價不
      得少於此數，其願出之最高價額，並無限制，若系爭不動
      產果值高價，自可由應買人競相出價，而得以公平、合理
      價格賣出；不動產價格隨景氣波動，由市場決定，如需求
      度底，法院核定之拍賣底價，如無人應買，可見與市價不
      相當，如市場需求度高，即使法院依核定之價額再予減價
      ，亦得由投標人競相投標，抬高價格後拍定（最高法院96
      年度台抗字第588 號裁定參照）。換言之，法院依公開拍
      賣程序所拍定之價格，應可認係該不動產依當時市場需求
      所決定之價格，即使拍定價格低於法院第一次核定之底價
      ，亦難謂該不動產之所有權人因此受有價差之損害。
    (2)系爭不動產經原法院以93年度執字第13333 號執行事件，
      委請建築師李逸仁就標的物之構造、用途、現況、土地使
      用分區、新建時價格、折舊、地段等鑑定價格為4,671,60
      0 元，第二次拍賣底價4,420,000 元無人應買；本件執行
      事件，以該價格分別向債務人即上訴人、債權人即被上訴
      人、抵押權人等詢價後，核定第一次拍賣底價490 萬元，
      無人應買；減價後，核定第二次拍賣底價392 萬元，仍無
      人應買；再減價後，核定第三次拍賣底價391 萬元後，以
      395 萬元拍定，有執行卷可憑。上訴人所有之系爭不動產
      於拍定時轉換為與當時市價等值之395 萬元，依前揭說明
      ，其財產總額並無減少，是上訴人主張其等顯然受有95萬
      元之損害云云，不可採信。
六、綜合上述，上訴人未能舉證證明被上訴人於聲請執行時有何
    明知系爭本票債權不存，仍執意聲請拍賣系爭不動產，有故
    意或過失不法侵害該所有權之情事，復不能證明有何損害發
    生，則上訴人依據民法第184 條第1 項前段侵權行為損害賠
    償之規定，請求被上訴人賠償950,000 元，及自起訴狀繕本
    送達翌日起至清償日止按年息百分之5 計算之利息，不應准
    許。原審為上訴人敗訴之判決，並駁回其假執行之聲請，即
    無不合。上訴意旨指摘原判決不當，求予廢棄改判，為無理
    由，應予駁回。
七、本件事證已臻明確，兩造其餘攻擊與防禦方法均與判決結果
    不生影響，不再一一論述，附此敘明。
八、據上論結，本件上訴為無理由，依民事訴訟法第449 條第1
    項、第78條，判決如主文。
中    華    民    國    98    年    4     月    21    日
                    民事第十五庭
                        審判長法  官  林恩山
                              法  官  郭松濤
                              法  官  陳雅玲
正本係照原本作成。
不得上訴。
中    華    民    國    98    年    4     月    22    日
                              書記官  葉國乾


司法院資訊處製作；財團法人民間司法改革基金會備份。
